臺灣臺南地方法院民事判決　　　　　　 98年度重訴字第141號
原　　　告　金嶺養生村事業股份有限公司
法定代理人　蘇慧娥
訴訟代理人　楊丕銘律師
被　　　告　林湧盛
上列當事人間請求侵權行為損害賠償事件，經本院於民國100年1
1月2日言詞辯論終結，判決如下：
    主      文
原告之訴暨假執行之聲請均駁回。
訴訟費用由原告負擔。
    事實及理由
壹、程序方面：按訴狀送達後，原告不得將原訴變更或追加他訴
    。但擴張或減縮應受判決事項之聲明者，不在此限，民事訴
    訟法第255條第1項第3款定有明文。本件原告起訴時係請求
    「被告應給付原告新臺幣（下同）6,468,038元，及自起訴
    狀繕本送達之翌日起至清償日止，按週年利率百分之5計算
    之利息。」嗣於民國99年4月23日具狀變更訴之聲明為「被
    告應給付原告5,764,139元，及自起訴狀繕本送達之翌日起
    至清償日止，按週年利率百分之5計算之利息。」核係減縮
    應受判決事項之聲明，揆諸上開規定，尚無不合，應予准許
    。
貳、實體方面：
一、原告起訴主張：
  (一)原告原名九層嶺育樂事業股份有限公司，嗣變更名稱為金嶺
    養生村事業股份有限公司，而被告原受原告委任為董事長，
    且自96年8月1日起至97年7月31日止更受原告委任擔任執行
    長即執行董事，以實際經營管理原告公司之一切事務（包含
    財務及會計），此有原告之公司變更登記表及營利事業登記
    證可稽，惟被告現已非原告之董事，合先敘明。
  (二)被告既受原告委任以經營管理原告公司之一切事務（包含財
    務及會計），依商業會計法第14條至第32條規定，被告不但
    應製作分類帳、明細帳、日記帳（現金帳），並應附具各項
    記帳憑證（傳票）及原始憑證（如統一發票或收據等）以供
    勾稽查核，詎被告負責經營管理原告期間，竟違背其所受委
    任之任務，非但不斷對外舉債，亦未依商業會計法之規定製
    作帳冊（例如日記帳即付之闕如）、記帳憑證不全、原始憑
    證欠缺，甚且就原告之各項支出之資金流向完全無法為合理
    之交代或說明，致原告無法為財務會計之勾稽而造成損害。
    嗣經原告之過半董事於97年6月16日以存證信函催請被告提
    出各項帳冊及憑證供查核，被告始勉強提出分類帳等資料供
    原告所委任之會計師查核，然被告仍未提出日記帳，亦未就
    各項支出提出原始憑證，且所提供之帳戶存摺並不完全、已
    提供之華南銀行甲存及乙存帳戶尚有不符、分類帳及傳票及
    存摺間亦無法勾稽查核，致連會計師亦表示「無法表示意見
    」。為此，原告乃要求被告提出完整帳冊及憑證，惟被告卻
    僅僅提出「九層嶺園區96年8月1日至97年6月30日營收及支
    出明細表」及「說明」各乙紙，然仍未見完整帳冊及憑證，
    且依被告所提出之「九層嶺園區96年8月1日至97年6月30日
    營收及支出明細表」所示，虧損達4,710,304元，加計應付
    未付帳款1,757,734元，合計被告於其經營管理公司期間共
    造成原告虧損達6,468,038元，而被告就上開虧損亦未提出
    合於商業會計法所規定之完整帳冊及憑證以供勾稽，更未提
    出具體明確之資金流向以供追查，原告乃再於97年9月19日
    函請被告交代清楚或彌補虧損金額6,468,038元，然被告卻
    僅於97年9月24日提出乙份毫無具體依據並無從勾稽核對之
    含糊籠統說明。被告係受原告之委任而管理原告之一切事務
    ，卻違背其所受委任之任務而未踐行商業會計法之理帳義務
    ，已違反保護他人之法律，致原告有如附表所示虧損金額總
    計5,764,139元無從勾稽追查之損害，爰依民法第544條、第
    227條、第184條、公司法第15條之規定，請求擇一判決被告
    賠償如附表所示之損害。
  (三)茲將原告請求被告給付之項目、金額、事證暨請求權基礎詳
    列如附表所示，並分述如下：
    1.就附表編號一所示金額3,959,804元之部分，被告原則上
      應構成背信，但不論背信或侵占均無礙於被告應負賠償責
      任：
      (1)被告於99年12月8日、98年11月3日言詞辯論期日分別辯
        稱：「我任職時負責看帳、離職時並未辦理交接」、「
        我都有給會計憑證，我自己也有留副本」等語；證人曾
        小恬於100年1月4日言詞辯論期日證稱：「原告99年12
        月31日陳報三狀後附之帳冊資料是我以前製作的…蘇慧
        娥是教我帳冊的方法，但沒有具體指導我帳要如何做」
        等語，且依原告提出之股份有限公司變更登記表（98年
        度補字第163號卷第5-17頁）及被告97年9月24日之說明
        （98年度補字第163號卷第30-31頁）所示，被告於系爭
        期間非但係公司之董事長並兼執行董事，是被告確係掌
        管公司之財務及會計。準此，被告既未辦理交接，且又
        自承其均留有會計憑證之副本，則其就原告所指摘之支
        出項目如主張其均有合於商業會計法規定之記帳憑證（
        支出憑證）及原始憑證者，自應由其負舉證責任。
      (2)又證人曾小恬於100年1月4日言詞辯論期日雖又證稱：
        「就我記憶中憑證都在公司內，原告說沒有憑證我就不
        知道是何意思…準備七狀證九號傳票（本院卷(一)第129
        頁）是我寫的」等語。惟就公司於96年10月28日支付予
        洪生福之4萬元1筆，曾小恬於其函寄鈞院之說明書中證
        稱其有讓洪生福在支出傳票上簽名，然依曾小恬所承認
        之準備七狀證九號傳票（本院卷(一)第129頁）所示，洪
        生福並未在支出傳票上簽名（即此係有記帳憑證、但無
        原始憑證而不符商會法之規定），可見證人曾小恬所證
        「就我記憶中憑證都在公司內」云云，僅係指其離職時
        並未帶走任何憑證、而非謂留存在公司內之憑證均屬齊
        全者或均完全符合商業會計法之規定者至明。再者，就
        公司於96年8月31日支付16,000元予輝皇印刷（吳聰明
        ）1筆，證人曾小恬於99年1月5日言詞辯論期日證稱：
        「（16,000元為何沒有請款單、報價單？）我是根據支
        票的票頭記載的，我沒有拿到原始憑證。（附表編號一
        只要有票頭，沒有任何憑證就可支出？）被告會拿票頭
        給我看，告訴我是付了什麼東西，我就會記載上去，但
        不一定有憑證或發票，因我沒有經驗，不知道沒有憑證
        也要註記。」等語；就公司於96年12月31日支付25萬元
        予三有印刷1筆，證人曾小恬於99年1月5日言詞辯論期
        日證稱：「附表編號一Ｂ三有印刷之報價單及請款單
        是被告拿給我的，他拿給我後我就在上面記錄，當時被
        告有開支票，確實是25萬元（然此筆支出無原始憑證，
        僅有報價單及請款單，且請款單之金額亦僅196,480元
        而非25萬元）。」由此益徵證人曾小恬所證「就我記憶
        中憑證都在公司內」云云，僅係指其離職時並未帶走任
        何憑證、而非謂留存在公司內之憑證均屬齊全者或均完
        全符合商業會計法之規定者甚明。又證人曾小恬經由逐
        筆仔細核對原告所指摘之支出項目後猶無法確定是否每
        筆均有合法憑證、甚至自承有些支出係僅有請款單或僅
        憑被告之指示（本院卷(一)第132-133背面說明），益證
        原告對於證人曾小恬證言之上開解讀確實可採。
      (3)再者，被告辯稱公司帳冊既經提請董監事確認後即不應
        再予爭執云云，惟被告擔任執行長期間提出於董事會者
        僅係損益表（收支明細表），董事會亦僅就損益表為討
        論而未勾稽其他帳冊或憑證（因信任掌管財會事務之執
        行董事及人員，但被告卻濫用此種信任），就此證人曾
        小恬於100年1月4日言詞辯論期日證稱：「當時每月開
        董監事會是依據何資料製作收支明細表？）就是損益表
        ，製作都是因為有憑證…這些（股東往來帳）原本是打
        在電腦裡，給董事長看的時候只有損益表，所以這些沒
        有給董事長看過」等語，是董事會僅討論損益表而未及
        其他帳冊與憑證，被告上開所辯實無理由。又被告所提
        出之96年9月份董監事聯席會議程表與議事錄、96年10
        月份董監事聯席會議程表及97年2月24日股東臨時常會
        會議記錄，原告法定代理人蘇慧娥僅是受邀列席並非董
        事，蘇慧娥係從97年3月起始擔任董事，況其上並未記
        載蘇慧娥係財務董事。易言之，蘇慧娥於被告擔任執行
        長期間並非係公司之財務董事，且事實上公司亦無所謂
        之財務董事，蘇慧娥僅係於有機會時會教導曾小恬應如
        何記帳而未涉入曾小恬之實際記帳職務，此點亦經證人
        曾小恬於100年1月4日言詞辯論期日到庭證述明確，故
        被告所辯為偽。另原告所提出曾小恬製作之帳冊係屬內
        帳，而被告係僅將內帳中有合法憑證之部分代表公司委
        託會計師製作外帳（因會計師就沒有憑證之部分無法將
        其審核列帳），故公司是否委託會計師記帳者實與本件
        判斷無涉，況被告亦迄未陳報其所委託之會計師為何人
        ，致亦無由向該會計師索取核帳資料。此外，被告以聲
        請傳訊證人之方式欲證明各該支出為真實及正當者要無
        足取，蓋被告未依商業會計法之規定製作帳冊憑證致原
        告難以勾稽各項支出之真實與否、正當與否而使得稅捐
        稽徵機關無法核列欠缺合法憑證之各項支出、並使得原
        告必須提起本件訴訟請求法院裁判（即使判決確定者，
        稅捐稽徵機關仍會因欠缺合法憑證而不予核列各項支出
        ），原告已然受有損害，是縱被告聲請傳訊各該支出之
        受領人以證明確有各該真實且正當之支出者，然仍無解
        於原告前述所受之損害，且各該支出之受領人是否係臨
        訟附和被告而為陳述者亦難以查證（故商業會計法始會
        要求須以一定之憑證證明各該支出），而被告原負有以
        符合商業會計法所要求之憑證以證明各該支出之義務，
        是被告以聲請傳訊證人之方式以證明各該支出者，實已
        係義務之違反而不具正當性，即被告縱以聲請傳訊證人
        之方式以證明各該支出者，亦無解於被告先已違反商會
        法所規定之附具憑證義務而應對原告負損害賠償責任，
        從而，被告以聲請傳訊證人之方式欲證明各該支出者，
        實無足取。
      (4)被告受原告委任為公司處理事務，其違反商業會計法第
        71條、第14條、第15條第1款、第16條、第18條、第19
        條等規定暨違反民法第535條規定，非但不斷對外舉債
        ，且未依上開商業會計法之規定製作帳冊（例如日記帳
        即付之闕如）、記帳憑證不全、原始憑證欠缺，甚且就
        原告之各項支出之資金流向完全無法為合理之交代或說
        明，而上開商業會計法之規定均屬保護原告、股東、債
        權人等之法律，因被告違反該等規定（同時也是違反該
        等義務），致原告公司無以勾稽查核造成虧損之支出是
        否正當、實際金額如何、資金流向如何，則原告自得依
        民法第184條第2項規定、民法第544條關於委任契約之
        受任人應負損害賠償責任之規定、民法第227條準用民
        法第226條關於給付不能之債務不履行損害賠償規定等
        請求被告賠償損害；而其損害金額之計算自應以該等欠
        缺原始憑證而無法勾稽查核之全部支出金額即3,959,80
        4元為準，蓋以該等3,959,804元支出金額之所以會無從
        勾稽查核其是否正當者，實係由於被告違反前揭保護他
        人之法律規定所致者，則基於「無權占有他人之物，無
        權占有人所獲不當得利金額、及物之所有人所受損害金
        額之計算，均係比照租金額計算（即相當於租金額）」
        之法理，除非被告舉出反證證明實際損害係為較低之金
        額，否則即應比照無法勾稽查核之全部支出金額即3,95
        9,804元計算原告所受之損害，蓋若不然者則商業會計
        法之規範目的即無由達成。
      (5)上開情形，實與被告之行為究係構成侵占或背信之判斷
        無關。雖其如此，倘若必欲究明被告之行為者，則原告
        認為被告之上開行為至少構成背信，惟若各筆金額隨著
        被告之具體說明則可能視其情況個別地進入侵占之範籌
        ，然目前尚無此情形。
    2.就附表編號二所示金額1,194,335元之部分，被告係構成
      背信，但不論背信或侵占均無礙於被告應負賠償責任：
      (1)原告所提出本院卷(一)第85至86頁之附件L帳冊係被告離
        開職務後所留下，且被告不爭執上開附件L帳冊之真正
        ，及證人曾小恬更已於98年11月3日及99年1月5日言詞
        辯論期日證述上開附件L帳冊為其所製作，是原告係依
        據上開附件L帳冊提出主張。而上開附件L帳冊關於被告
        之部分明確記載「科目名稱：[1192-1]股東往來-林董[
        借方]…借方金額1,794,335元，貸方金額1234,620元，
        結餘金額559,715元」。其所稱「股東往來-林董[借方]
        」者自係被告與原告間之借貸關係，其所稱「借方金額
        1,794,335元」者自係原告公司支付（借出）予被告之
        金額（此部分之記載為實在，被告所借金額中，除1筆
        115萬元係將許作舟借予原告之支票存入其自己之帳戶
        提示兌領外，其餘各筆均係以原告收入之現金支付）；
        其所稱「貸方金額1,234,620元」者自係被告支付（返
        還）予原告之金額（然事實上被告僅返還60萬元致「貸
        方金額1,234,620元」之記載為不實在，即帳載之被告
        還款中，除其中1筆10萬元還款及1筆50萬元還款外，其
        餘各筆帳載還款均無憑證可稽，且遍查原告公司帳戶亦
        無各該還款存入）；其所稱「結餘金額559,715元」自
        係原告所支付（借出）者較被告所支付（返還）者多出
        之金額（然事實尚被告尚未返還之金額為1,194,335元
        致「結餘金額559,715元」之記載為不實在）。
      (2)以上事實，對照上開附件L帳冊關於許作舟之記載自明
        ，其記載係「科目名稱：[1192-2]股東往來-許董[借方
        ]…貸方金額2,990,000元，借方金額1,500,00O元，結
        餘金額-1,490,000元」，其所稱「股東往來-許董[借方
        ]」者即係許作舟與原告間之借貸關係，其所稱「貸方
        金額2,990,000元」者即係許作舟支付（借出）予原告
        之金額（事實上許作舟借予原告公司之金額為613萬元
        致「貸方金額2,990,0O0元」之記載為不實在)；其所稱
        「借方金額1,500,000元」者即係原告支付（返還）予
        許作舟之金額（然事實上原告僅返還89萬元致「借方金
        額1,500,000元」之記載為不實在）；其所稱「結餘金
        額-1,490,000元」即係原告公司所支付（返還）者較許
        作舟所支付（借出）者短少之金額（然事實上原告尚未
        返還予許作舟之金額為210萬元致「結餘金額-1,490,00
        0元」之記載為不實在）。
      (3)由此足見上開附件L帳冊上記載「借方金額」者即係原
        告支出之金額（帳冊中其他科目名稱如附件A之「薪資[
        借方]」之借方金額亦係如此），記載「貸方金額」者
        即係原告收入之金額，記載「股東往來」者即係上開支
        出金額或收入金額為原告基於借貸關係所支出予該股東
        或收入自該股東之款項。從而由上開帳冊之記載確實已
        可得證附件L帳冊所示確係被告違背公司法第15條規定
        向原告公司借款共計1,794,335元。
      (4)另證人曾小恬於100年1月4日言詞辯論期日證稱：「股
        東往來的資料是指公司與股東之間的往來，借方應該是
        公司支出費用，貸方是公司的收入…97年2月8日（20萬
        元）、9日（27萬元）、10日（16萬元）三個是過年期
        間我收到大筆的現金，我不可能把它放在公司，所以就
        交給董事長，後來在（97年2月）17號我有拿回來50萬
        元，是發薪水用的；我本來不知道有（96年9月4日）11
        5萬元的事情，大概是97年初的時候，許作舟告訴我，
        詳細時間忘記了，因為公司有欠銀行錢，是許作舟幫忙
        去談利息的問題，所以利息有折扣，為何會有115萬元
        我不清楚，會寫115萬元是蘇慧娥董事說是林湧盛拿走
        的，所以叫我要做帳進去；（我）有跟林湧盛講過蘇慧
        娥有提到115萬元的事情，林湧盛說115萬元也匯入到公
        司來，時間我不記得了」等語；被告於100年1月4日言
        詞辯論期日亦陳稱「（曾小恬證稱『後面要作帳的時候
        ，我有跟你林湧盛提到115萬元的事情』，就此則林湧
        盛答稱）是後來（要做）股東往來（帳）的時候（曾小
        恬有向我提到115萬元的事情）」等語（但實際上林湧
        盛其後並未將該115萬元入到公司）。再證諸原告99年
        12月3日民事準備六狀第1段就「林湧盛之股東往來」與
        「許作舟之股東往來」對照比較，益證林湧盛確實違反
        公司法規定向公司借款1,794,335元，而卻僅清償其中
        之60萬元，致林湧盛背信而造成公司1,194,335元實際
        損害之事實。退言之，縱認上開款項非係林湧盛向原告
        借款者，然其至少確係林湧盛自公司處取走該等款項、
        迄今僅返還部分款項、而就尚未返還之款項無法說明其
        去向，致被告就該等尚未返還之款項自係構成侵占而仍
        應對公司負賠償責任。
      (5)按公司法第15條規定「公司之資金，除有左列各款情形
        外，不得貸與股東或任何他人…。公司負責人違反前項
        規定時，應與借用人連帶負返還責任；如公司受有損害
        者，亦應由其負損害賠償責任。」是被告身為原告負責
        人，卻違反上開公司法規定而將公司資金貸與被告個人
        達1,794,335元之鉅，而迄今被告僅能證明其已償還1筆
        10萬元及1筆50萬元，被告尚有1,194,335元並未償還予
        原告，被告此舉自已構成背信，則不論依上開公司法第
        15條規定、或民法第544條關於委任契約之受任人損害
        賠償規定、或民法第227條準用民法第226條關於給付不
        能之債務不履行損害賠償規定、或民法第184條關於侵
        權行為損害賠償之規定（公司法第15條亦係保護他人之
        法律致違反之結果會同時該當民法第184條第2項及第18
        4條第1項前段兩種類型之侵權行為），被告均應就前揭
        尚欠金額對原告負賠償責任；而被告違法之借款既尚有
        1,194,335元未償者，則原告公司所受之損害自與該金
        額相當，實不待言。
    3.就如附表編號三所示金額61萬元之部分，被告係構成侵占
      ：
      (1)許作舟因代原告以現金清償債務而獲債權人同意折讓1
        成即115萬元，許作舟乃將該115萬元以同額支票借予原
        告，詎被告以將該115萬元支票存入自己帳戶提示兌領
        之方式自原告處借走該115萬元，且被告就其所借之115
        萬元並未歸還予原告，是被告主張其就前揭兌領之原告
        所有之支票115萬元已再領出支付原告之帳款，並稱其
        就此已於前案即97年度重訴字第255號案中有所交代云
        云（即該115萬元業已歸還予原告）乙節僅係空口白話
        而未舉證，要無足取。又被告於96年9月10日曾在新化
        京城銀行開立原告之戶頭，是由此可證被告96年9月5日
        收取115萬元支票，係可從在以原告名義開戶之戶頭內
        ，而毋庸存於被告個人之戶頭。
      (2)再者，被告辯稱其於97年7月25日原告向許作舟借款99
        萬元時已未擔任原告公司執行者之角色云云。然此非重
        點，蓋此處之重點在於被告於擔任執行長期間依公司帳
        冊記載係清償150萬元予許作舟，而實際上許作舟僅受8
        9萬元之清償，致其餘之61萬元清償款乃遭被告侵占，
        此與「原告公司於97年7月25日向許作舟借款99萬元時
        被告是否仍然擔任原告公司之執行者」乙節無關。
      (3)被告於99年12月8日言詞辯論期日陳稱「許作舟當時借
        給公司週轉160萬元（其實借款金額不止160萬元），過
        年的時候公司有收了一筆現金50萬元，有先還他50萬元
        ，後來，公司又開了39萬元的票向許作舟借錢，這張票
        有讓許作舟領」云云，足見被告亦自承公司僅清償許作
        舟1筆50萬元及1筆39萬元，然公司帳冊卻載稱公司係清
        償許作舟1筆50萬元及1筆100萬元（詳L帳冊），是被告
        顯然係利用為公司清償借款予許作舟之機會擅自侵占其
        中之61萬元。
      (4)又被告於其100年3月21日書狀辯稱：許作舟在董監事會
        議上要求雲文平須於97年3月31日各借100萬元予公司週
        轉，就此雲文平業已簽發100萬元之票據予公司，但許
        作舟並未於97年3月31日實際借出100萬元予公司，而係
        將公司所欲清償予許作舟之97年3月31日到期支票100萬
        元抽回未為提示兌領，故實際上公司等於業已於97年3
        月31日清償該100萬元予許作舟云云。惟許作舟確曾於
        97年3月31日匯款200萬元至公司之華南銀行金華分行帳
        戶，其中100萬元即係許作舟借予公司週轉者（此筆借
        款並記載於被告製作之帳冊內，詳如原告99年9月13日
        民事準備五狀第5頁表中「97.03.31借100萬元」之部分
        ），另外100萬元係雲文平及蔡譯瑩2人向許作舟所借，
        並要求一併匯予公司者（被告前開書狀所稱雲文平借予
        公司週轉之100萬元可能即係此筆雲文平向許作舟所借
        之100萬元，否則雲文平何以要求許作舟將該筆100萬元
        借款逕行匯予公司？），故被告辯稱許作舟並未於97年
        3月31日實際借出100萬元予公司，而係將公司所欲清償
        予許作舟之97年3月31日到期支票100萬元抽回未為提示
        兌領，故實際上公司等於業已於97年3月31日清償該100
        萬元予許作舟云云，顯無足採取。由此益證被告確有侵
        占公司所欲用以清償予許作舟之150萬元資金中之61萬
        元之情事。
      (5)從而，此部分係被告將原告用以返還借款予許作舟之
        150萬元予以私吞其中之61萬元，而僅將其餘之89萬元
        清償予許作舟，故被告就此應係構成侵占。
  (四)又依被告自己所親書而提出予原告之「九層嶺園區96年8月1
    日至97年6月30日營收及支出明細表」，其96年8月所列「96
    年8月1日至8月31日之營收為184,985元/支出為961,015元/
    盈虧為776,030元」，足見被告於計算盈虧時根本未將前期
    累計虧損列入計算（即被告未將其96年8月1日接任執行長以
    前之累計虧損列入其所製作之「九層嶺園區96年8月1日至97
    年6月30日營收及支出明細表」中），故上開96年8月1日至
    97年6月30日之虧損6,468,038元乃完全係被告擔任執行長期
    間所造成者，而與前任執行長雲文平是否掏空原告之行為無
    涉，亦即前任執行長雲文平所造成之原告鉅額虧損並未被計
    入上開「九層嶺園區96年8月1日至97年6月30日營收及支出
    明細表」中，從而，被告辯稱其接手時公司已被前任執行長
    雲文平掏空，且雲文平並未移交任何現金云云，即顯屬模糊
    焦點之不實說詞而無足採信。又比較被告自製之「九層嶺園
    區96年8月1日至97年6月30日營收及支出明細表」及被告每
    月提出之「損益表收支明細」，可知兩者所載收支明絕大部
    分不相吻合；另比較被告每月提出之「損益表收支明細」及
    「96/8至97/2之期間損益表」、「96/8至97/5之期間損益表
    」，可知被告所列之營收、支出、盈虧等3項金額不相吻合
    ，且差距甚大。以上均足徵被告於執掌原告公司期間，其帳
    證資料確實紊亂至極。
  (五)另被告復辯稱：公司每月董監事會，會計都有詳列帳目予董
    、監事，董監事當時均無異議，且其非實際經營者云云。惟
    被告於96年8月1日至97年7月31日期間，非但係公司之董事
    長，更係兼任執行長，是被告辯稱其不須就上開期間內之會
    計財務事項負責，實顯無理由。再者，董監事會之決議，甚
    至股東會之決議均無法漂白公司帳冊憑證所隱藏之不法，否
    則豈非凡是經過董監事會決議、或經過股東會決議之帳冊憑
    證均無從追究其民、刑事責任，故公司法第231條乃規定「
    各項表冊經股東會決議承認後，視為公司已解除董事及監察
    人之責任。但董事或監察人有不法行為者，不在此限。」是
    被告上開所辯乃屬狡詞而無足取。此外，證人曾小恬係接受
    被告之指示製作帳冊，當時被告運作情形很雜亂，原告不清
    楚被告係如何運作，目前帳冊上看不出有任何人核章，原告
    接手後有依照規定每年由會計師核帳，惟當時外帳僅有憑證
    部分會計師始有做帳。
  (六)並聲明：
    1.被告應給付原告5,764,139元，及自起訴狀繕本送達之翌
      日起至清償日止，按年息百分之5計算之利息。
    2.原告願供擔保，請准宣告假執行
二、被告則以：
  (一)被告自93年l月份至97年7月8日擔任原告董事長，無擔任執
    行長，亦無擔任執行董事，實際工作內容為若有與官署簽約
    開會，被告會代表原告出席，並無每日正常上下班，且被告
    從未領過薪水，被告有原告之股份3000萬即300萬股。被告
    擔任董事時未辦交接，離職時書卷均放在公司，由另一位執
    行人員進入後自行處理，故無辦任何交接儀式。又被告並無
    實際參與公司之營運，且原告之法定代理人即當時之財務董
    事蘇慧娥（97年2月24日股東臨時常會會議記錄載明追認新
    董事蘇慧娥，而非僅要求蘇慧娥列席而已）有指導會計曾小
    恬製作帳目及記帳，每月董監事會，會計曾小恬均有詳列帳
    目予董監事確認，董監事看過後均無異議，惟現任原告之董
    事長蘇慧娥擔任指導後，原會計曾小恬離職，原告不追究會
    計人員責任，反告被告，而被告既非公司記帳會計人員，若
    有帳目記載疏忽，亦當先就會計人員了解，況被告交接予下
    一任董事長蔡譯瑩後，蔡董事長並無意見，係事過一任董事
    長後，只因被告不願配合許作舟以每股1元之價錢將公司可
    處分股票4000餘張向其質押借款供公司營運週轉，致使其計
    畫無法得逞，原告始竟以民事訴訟提出干擾。又除員工薪資
    係轉帳自會計或薪水無法轉帳部分交由會計發放外，公司所
    有支出付款非以匯款方式即係以開立支票方式支出付款，且
    一定係有原始憑據才會開立支票，原始憑證均係會計拿出來
    開完票後，即將原始憑證拿回去，故被告已移交予下一任董
    事長蔡譯瑩，原始憑證均在公司會計那裡，且公司有記帳之
    會計師，原告需要之帳冊，被告均已交予原告。另當時每年
    均有交會計師核帳，而核帳資料均係在會計師那裡。
  (二)針對附表編號一所示ＡＢ各筆支出，被告之抗辯如下：
    1.附表編號一所示Ａ：吳進隆當時受聘擔任公司業務開發
      經理，可傳其做證有無領2萬元。～：傳票遺失非被
      告之責。～：既係員工薪資，必可由新化京城銀行之
      薪資轉帳紀錄查得及領現員工問得，故若作帳有不確實之
      處，則係會計人員及指導董事之責，非董事長即被告之責
      。～：此乃地租，若傳訊雲文平即可證實是如何有此
      地租。～：該兩項為因應96年至97年農曆春節需要而
      製作之路標及看板，遺失單據則要詢問曾小恬會計與蘇慧
      娥董事，且25萬元96年12月31日三有印刷之部分，當初
      係25萬多元，被告開立整數25萬元，分2張支票。：此
      部分僅須調出自由時報之報紙即可之有無刊登紀錄，何況
      報社不會不收刊登費。～：被告加油單據確實交予會
      計曾小恬始請款開票。：公司8位董監事與2位顧問均由
      被告本人親送水果禮盒，蘇慧娥與許作舟均有收到水果禮
      盒，且當時購買之憑證亦已交予會計作帳紀錄。：憑證
      遺失並非被告所保管，應由會計與指導帳務董事負責。
      ：基於公司節省開銷，被告已主張將20%之佣金降為10%，
      足徵被告經營期間無私相授受。
    2.附表編號一所示Ｂ～：均屬員工薪資，當初會計每月
      皆有1張員工之薪資明細單，但薪資大部分係透過京城銀
      行新化分行轉帳予員工。而另有部分員工因無開立帳戶而
      個別向會計領現，會計應有明細帳目，且每月帳單接存放
      於公司內，故帳單遺失應請會計作詳實說明。～：該
      兩筆印刷費用，因廠商在高雄，故開票後由被告直接帶回
      交予廠商，此可傳廠商證實。
  (三)被告向公司借款1,794,335元部分：被告並未曾向公司借款
    ，本院卷(一)第86頁之附件L帳冊記載「科目名稱：[1192-1]
    股東往來-林董[借方]…借方金額1,794,335元，貸方金額
    1,234,620元，結餘金額559,715元」係原告於整理帳務時自
    己所製作，非證人曾小恬所製作，因證人曾小恬係製作每月
    之收入支出。
  (四)被告於擔任執行長期間有向訴外人許作舟借款310萬元，借
    款即公司支出，會計均有記帳，且有在股東大會說明公布。
    而附表編號三所示Ａ96年9月4日借115萬元之部分，乃係
    被告陪雲文平董事前去與公司民間債權人洽談二、三胎借款
    債務1150萬元還款事宜時，訴外人許作舟董事建議被告要求
    債權人少收1成，被告遂向民間債權人要求現金清償打9折之
    1成回扣款115萬元。訴外人許作舟董事從還款中另開合庫北
    臺南分行票號EW0000000支票交予被告作為公司營運開銷。
    惟因當時公司之前執行董事雲雯平尚未將公司帳戶及存摺移
    轉交付予被告，故被告始將該115萬元先暫時存入自己之帳
    戶，嗣被告再領出支付公司之帳款，此情已於前案（鈞院97
    年度重訴字第255號）中有所交代。然今卻變成訴外人許作
    舟董事借予公司，是原告所言根本不實。又附表編號三所示
    Ａ97年7月25日借99萬元之部分，因97年4月份被告已淡出
    公司職務之執行，故該筆借款已非被告擔任執行者角色之期
    間，公司實質執行者乃訴外人許作舟。另關於附表編號三所
    示Ｂ之部分，因公司當時沒錢，故無法拿錢予許作舟，許作
    舟當時係借予公司週轉160萬元，過年時公司有收1筆現金50
    萬元，有先還許作舟50萬元，後來公司又開1張39萬元的票
    向許作舟借錢，此張票讓許作舟兌領。至附表編號三所示Ａ
    97年3月31日借100萬元之部分，公司已歸還許作舟，歸還
    方式為許作舟在董監事會議上要求雲文平須於97年3月31日
    各借100萬元予公司週轉，就此雲文平業已簽發100萬元之票
    據予公司，但許作舟並未於97年3月31日實際借出100萬元予
    公司，而係將公司所欲清償予許作舟之97年3月31日到期支
    票100萬元抽回未為提示兌領，故實際上公司等於業已於97
    年3月31日清償該100萬元予許作舟。
  (五)並聲明：
    1.原告之訴駁回。
    2.如受不利之判決，被告願供擔保，請准宣告免為假執行。
三、本件經依民事訴訟法第270條之1第1項第3款規定，整理並協
    議兩造不爭執事項暨簡化爭點為：
  (一)兩造不爭執之事項：
    1.原告原名為九層嶺育樂事業股份有限公司，嗣更名為金嶺
      養生村事業股份有限公司。
    2.被告自93年1月間起至97年7月間止受原告委任為董事長。
  (二)兩造之爭執事項：
    1.被告自96年8月1日起至97年7月31日止是否更受原告委任
      為執行長，實際經營管理原告公司之一切事務（包含財務
      及會計）？
    2.被告就處理附表編號一Ａ支出項目（無支出傳票、無原始
      憑證、無領款人簽收之1,879,383元），及Ｂ支出項目（
      有支出傳票，但無原始憑證、無領款人簽收之2,080,421
      元），共計3,959,804元部分，有無背信之情形？原告依
      民法第544條、第277條準用第226條、第184條擇一請求被
      告給付有無理由？如有，原告得請求之金額為何？
    3.被告是否違背公司法第15條規定而向原告借款計179萬433
      5元，卻僅清償其中之60萬元，而造成原告有119萬4335元
      之損害？
    4.被告是否將原告擬用以清償訴外人許作舟150萬元中之61
      萬元予以侵占入己而致原告受有損害？
四、本院得心證之理由：
  (一)按受任人處理委任事務，應依委任人之指示，並與處理自己
    事務為同一之注意義務。其受有報酬者，應以善良管理人之
    注意為之，民法第535條定有明文。查本件被告受有報酬而
    自93年1月間起至97年7月間止擔任原告之董事長，為兩造所
    不爭執，則被告就受任擔任董事長事務之處理自應盡善良管
    理人之注意義務，先予敘明。
  (二)然按損害賠償之請求，不論為侵權行為或債務不履行，其前
    提要件以受有實際損害始有賠償，若債權人尚未發生損害，
    即無請求權可言（最高法院92年度台上字第368號判決參照
    ）。且損害賠償之債，以有損害之發生及有責任原因之事實
    ，並二者之間，有相當因果關係為成立要件。故原告所主張
    損害賠償之債，如不合於此項成立要件者，即難謂有損害賠
    償請求權存在（最高法院54年台上字第1523號、48年台上字
    第481號判例參照）。是以，損害賠償之被害人除應就其所
    受之損害予以證明外，對於加害人之故意過失，及對損害之
    發生有因果關係，亦負舉證之責任。
  (三)有關附表編號一部分：原告主張被告違反商業會計法第71條
    、第14條、第15條第1款、第16條、第18條、第19條及民法
    第535條規定，未依商業會計法之規定製作帳冊，致原告無
    法查核，而依民法第184條第2項、第544條、第227條準用民
    法第226條之規定請求被告賠償損害云云，然此為被告所否
    認，並辯稱其雖擔任原告之董事長，但並無擔任執行長，亦
    未擔任執行董事。經查：
    1.原告雖主張被告受委任擔任執行長，實際經營管理原告公
      司之一切事務（包含財務及會計），並提出公司變更登記
      表（98年度補字第163號卷第5-17頁）及原證6（98年度補
      字第163號卷第30-31頁）為證，然該公司變更登記表上並
      未有執行長之名稱，且原證6雖係被告親筆予訴外人雲文
      平之書信，然觀諸該書信內容並未提及被告實際負責之業
      務為何，且依原告所提出之卷附帳冊資料，其上亦未蓋有
      被告印文，另證人曾小恬亦證稱當時係原告之法定代理人
      蘇慧娥指導其作帳（本院卷(二)第7頁），是被告是否實際
      負責原告之財務、會計業務，自非無疑。
    2.又證人即原告之會計曾小恬到庭證稱：「（請說明原告98
      年12月14日準備二狀所附附表一所列項目、金額有無原始
      憑證？若有，憑證現在何處？）第1項因吳進隆是業務人
      員，領現金，只有簽名，沒有憑證，我印象中吳進隆只來
      3個月，我都有讓其簽收才領錢。工讀生因屬臨時工，過
      年才會用的到，有的來3天，最後1天就領錢，因工讀生人
      數較多，所以我會用Ａ4紙張製表，只要有領錢的就會在
      上面簽名，我都有讓工讀生簽名後才領錢。傳票簽名後我
      都按照月份附在裡面。（附表一編號十、十一的報價單及
      請款單是何人拿給你的？）被告，他拿給我後我就在上面
      紀錄，當時被告有開支票，確實是25萬元。（編號九：16
      ,000元為何沒有請款單、報價單？）我是根據支票的票頭
      記載的，我沒有拿到原始憑證。（原告訴訟代理人：附表
      一只要有票頭，沒有任何憑證就可支出？）被告會拿票頭
      給我看，告訴我是付了什麼東西，我就會記載上去，他會
      說東西在哪裡，但不一定有憑證或發票，因我沒有經驗不
      知道沒有憑證也要註記。（原告訴訟代理人：附表一編號
      十的8萬元為何也無任何憑證及支出傳票？）天音是廣告
      招牌，是做廣告招牌及指標，天音有傳真報價表，我忘記
      有無拿發票給我，因為作大型的都會請對方報價，我印象
      中有請款的單子附在信封中，我才會做這筆帳。」、「「
      （上次作證後有陳報書狀提示本院卷Ｂ第147-149頁，是
      否你寫的？）是我寫的。（書狀內有部分寫不知道是何意
      思？）就我記憶中憑證都在公司內，原告說沒有憑證我就
      不知道是何意思，我裡面所寫不知道都是這樣的意思。…
      （被告：當時每月開董監事會是依據何資料製作收支明細
      表？）就是損益表，製作都是因為有憑證。（被告：是否
      知悉為何當初的憑證都不見？）憑證都在公司裡。」等語
      ，則依證人曾小恬之前開證詞及證人就附表編號一Ａ部分
      提出之書面說明（即本院卷Ｂ第147-149頁），證人曾小
      恬所製作而由原告提出之卷附帳冊資料，均是有所憑據，
      或依發票或依支票或依請款單等之記載，且該等憑證資料
      均係放置在原告處，而兩造於被告離職時既未辦理移交手
      續，則該等憑證究否確實不存在，亦生疑義。
    3.況縱附表編號一所示之各項支出確實欠缺原始憑證，惟欠
      缺該等憑證究致原告所有何損害，原告並未提出證據供本
      院調查審酌，是原告主張因被告未能提出附表編號一所示
      各項支出之原始憑證致其受有3,959,804元之損害，實難
      憑採。
    4.另原告主張其受有損害乙節，係陳稱：「被告未依商業會
      計法之規定製作帳冊憑證致原告難以勾稽各項支出之真實
      與否、正當與否而使得稅捐稽徵機關無法核列欠缺合法憑
      證之各項支出、並使得原告必須提起本件訴訟請求法院裁
      判（即使判決確定者，稅捐稽徵機關仍會因欠缺合法憑證
      而不予核列各項支出），原告已然受有損害，是縱被告聲
      請傳訊各該支出之受領人以證明確有各該真實且正當之支
      出者，然仍無解於原告前述所受之損害。」等語，則原告
      主張其受有之損害，應係指稅捐機關因「欠缺合法憑證而
      不予核列各項支出」，而非指附表編號一之各項支出未實
      際支出致受有損害，是附表編號一所示之各項支出是否有
      實際支出，自非本件應予審究，附此敘明。
  (四)有關附表編號二部分：原告主張被告違背公司法第15條規定
    而向原告借款計1,794,335元，然卻僅清償其中之60萬元，
    致原告有1,194,335元之損害云云，然此為被告所否認。而
    原告雖提出本院卷(一)第85-86頁之帳冊資料為憑，然證人曾
    小恬到庭係證稱：「（提示原告99年12月31日陳報三狀後附
    之帳冊資料，你是否有印象？）是我以前所製作的。（提示
    本院卷(一)第85、86頁，上方1,794,335的數字是何意思？）
    股東往來的資料，意思是指公司與股東之間的往來，請領車
    馬費的部分，我記得我是寫在貸方，但是資料上是寫在借方
    ，借方應該是公司支出費用，貸方是公司的收入。（是否記
    得為何會有借方的支出？）這些原本是打在電腦裡，給董事
    長（即被告）看的時候只有損益表，所以這些沒有給董事長
    看過。下面97年2月8日、9日、10日三個是過年期間我收到
    大筆的現金，我不可能把他放在公司，所以就交給董事長，
    後來在17號我有拿回來50萬元，是發薪水用的，我本來不知
    道有115萬元的事情，大概是97年初的時候，許作舟告訴我
    ，詳細時間忘記了，因為公司有欠銀行錢，是許作舟幫忙去
    談利息的問題，所以利息有折扣，為何會有115萬元我不清
    楚，會寫115萬元是蘇惠娥董事說是林湧盛拿走的所以叫我
    要做帳進去。（在公司期間是否知悉林湧盛有向公司借錢？
    ）我不知道。…（被告：我是否曾經跟你調借任何款項？）
    沒有。」等語，則製作該帳冊資料之證人曾小恬既不知被告
    曾向原告借款，其帳冊之記載自無法證明被告有向原告借貸
    之事實，是原告徒以帳冊記載之數據遽以推論被告曾向公司
    借款，亦難憑採。
  (五)有關附表編號三部分：原告主張被告將其擬用以清償訴外人
    許作舟150萬元中之61萬元予以侵占入己而致原告受有損害
    乙節，亦為被告所否認。而原告雖提出本院卷(一)第86、88、
    89、90、91、92-93、94-96、97-98、99-101、102頁等帳冊
    或文件資料為憑，然證人曾小恬證稱：「（在公司期間是否
    知道公司有向許作舟借錢？）知道，大約借2、300萬元。這
    是我作帳的，因為許董的部分比較少所以我知道，2月17日
    的時候林湧盛有拿50萬元現金去還給許作舟，3月31日100萬
    元是開公司的支票由林湧盛交給許作舟，但是當天支票是否
    有兌現我不知道，後來沒有兌現是因為公司沒有錢所以沒有
    拿錢去甲存。（原告訴訟代理人：附表三記載公司分別還50
    萬元、100萬元給許作舟，但為何許作舟並未收到100萬元，
    你是否知道這件事情？）我不清楚這件事。」等語，是依證
    人曾小恬前開證詞及其所製作之帳冊資料，僅能證明原告之
    帳冊資料上係記載其已清償許作舟150萬元，然並未能證明
    許作舟確實未收受其中之61萬元，亦未能證明被告確實從原
    告拿取150萬元後而侵占其中之61萬元未交付予許作舟；且
    證人曾小恬復證稱其中之100萬元係因原告沒錢所以無法兌
    現支票，則原告遽以許作舟未全部受償、然帳冊卻記載已清
    償即遽論被告侵占該部分款項，亦嫌率斷。
五、綜上所述，原告並未能舉證證明其因缺少如附表編號一之支
    出憑證致其受有何損害，亦未能證明被告有向原告借款或侵
    占原告之款項（即附表編號二、三所示）之行為，是原告援
    引民法第544條、第277條準用第226條、第184條及公司法第
    15條之規定，請求被告應給付5,764,139元及自起訴狀繕本
    送達之翌日起至清償日止按年息百分之5計算之利息，為無
    理由，應予駁回。而原告之訴既經駁回，其假執行之聲請，
    亦失所附麗，應併予駁回。
六、因本案事證已臻明確，兩造其餘主張陳述及所提之證據，均
    毋庸再予審酌，附此敘明。
七、結論：原告之訴為無理由，依民事訴訟法第78條，判決如主
    文。
中    華    民    國   100    年    11    月    25    日
                  民事第一庭  法  官  洪碧雀
以上正本證明與原本無異。
如不服本判決，應於判決送達後20日內，向本院提出上訴狀並表
明上訴理由，如於本判決宣示後送達前提起上訴者，應於判決送
達後20日內補提上訴理由書（須附繕本）。
如委任律師提起上訴者，應一併繳納上訴審裁判費。
中    華    民    國   100    年    12    月    2     日
                              書記官  黃稜鈞
附表：
┌──┬─────┬────────────────┬───────────┬──────┐
│編號│ 請求項目 │           請求金額             │       證據位置       │ 請求權基礎 │
│    │          │          （新臺幣）            │                      │            │
├──┼─────┼────────────────┼───────────┼──────┤
│ 一 │被告所背信│395萬9804元，係包含：           │                      │依民法第544 │
│    │之公司支出│Ａ支出項目中既無支出傳票，亦無原│                      │條關於委任契│
│    │款項      │  始憑證，更無領款人簽收者，此有│                      │約之受任人應│
│    │          │  187萬9383元，明細如下：       │                      │負損害賠償責│
│    │          │2萬元：96年12月31日吳進隆。   │本院卷(一)第67頁      │任之規定、或│
│    │          │3萬2000元：97年2月10日工讀生。│本院卷(一)第67頁      │民法第227條 │
│    │          │12萬5500元：97年2月11日工讀生 │本院卷(一)第67頁      │準用民法第  │
│    │          │3250元：97年2月24日工讀生。   │本院卷(一)第67頁      │226條關於給 │
│    │          │60萬5987元：97年2月29日。     │本院卷(一)第67頁      │付不能之債務│
│    │          │28萬5937元：97年3月31日3月份。│本院卷(一)第67頁      │不履行損害賠│
│    │          │49萬0138元：97年5月31日。     │本院卷(一)第67頁      │償規定、或民│
│    │          │3萬元：96年9月30日王文仲。    │本院卷(一)第67頁      │法第184條關 │
│    │          │3萬元：96年9月30日王順來。    │本院卷(一)第67頁      │於侵權行為損│
│    │          │8萬元：97年1月31日天音。      │本院卷(一)第68頁      │害賠償之規定│
│    │          │3萬0085元：97年1月31日洪中。  │本院卷(一)第68頁      │，被告均應就│
│    │          │4000元：97年2月29日自由時報。 │本院卷(一)第68頁      │左開金額對原│
│    │          │6307元：96年8月31日。         │本院卷(一)第69頁      │告負賠償責任│
│    │          │7350元：96年10月31日。        │本院卷(一)第69頁      │。          │
│    │          │6343元：96年11月30日。        │本院卷(一)第69頁      │            │
│    │          │6422元：96年12月31日。        │本院卷(一)第69頁      │            │
│    │          │5593元：97年1月31日林董。     │本院卷(一)第69頁      │            │
│    │          │8068元：97年2月28日。         │本院卷(一)第69頁      │            │
│    │          │6153元：97年4月30日。         │本院卷(一)第70頁      │            │
│    │          │4839元：97年5月31日。         │本院卷(一)第70頁      │            │
│    │          │8000元：96年9月10日中秋禮品。 │本院卷(一)第71頁      │            │
│    │          │7萬0600元：97年2月5日獎金。   │本院卷(一)第72頁      │            │
│    │          │1萬2811元：96年10月31日真理大 │本院卷(一)第72頁      │            │
│    │          │             學。               │                      │            │
│    │          │                                │                      │            │
│    │          │Ｂ支出項目中雖有支出傳票，但無原│                      │            │
│    │          │  始憑證，更無領款人簽收者，此有│                      │            │
│    │          │  208萬0421元，明細如下：       │                      │            │
│    │          │42萬5237元：96年8月31日。     │本院卷(一)第73頁      │            │
│    │          │35萬7651元：96年9月30日帳載支 │本院卷(一)第73、74頁  │            │
│    │          │              出47萬0311元，但其│                      │            │
│    │          │              中11萬2660元有傳票│                      │            │
│    │          │              及原始憑證致扣除，│                      │            │
│    │          │              故僅35萬7651元無原│                      │            │
│    │          │              始憑證。          │                      │            │
│    │          │4萬元：96年10月28日洪生福10月 │本院卷(一)第67頁      │            │
│    │          │         份。                   │                      │            │
│    │          │4030元：96年10月31日帳載支出10│本院卷(一)第67、75、76│            │
│    │          │          月份員工薪43萬6994元，│  頁                  │            │
│    │          │          但其中43萬2964元有傳票│                      │            │
│    │          │          及原始憑證致扣除，故僅│                      │            │
│    │          │          4030元無原始憑證。    │                      │            │
│    │          │34萬6400元：96年11月30日帳載支│本院卷(一)第67、77、78│            │
│    │          │              出11月份員工薪48萬│  頁                  │            │
│    │          │              8396元，但其中14萬│                      │            │
│    │          │              1996元有傳票及原始│                      │            │
│    │          │              憑證致扣除，故僅34│                      │            │
│    │          │              萬6400元無原始憑證│                      │            │
│    │          │              。                │                      │            │
│    │          │14萬4352元：96年12月31日帳載支│本院卷(一)第67、79頁  │            │
│    │          │              出12月份員工薪49萬│                      │            │
│    │          │              8516元，但其中35萬│                      │            │
│    │          │              4164元有傳票及原始│                      │            │
│    │          │              憑證致扣除，故僅14│                      │            │
│    │          │              萬4352元無原始憑證│                      │            │
│    │          │              。                │                      │            │
│    │          │33萬9620元：97年1月31日帳載支 │本院卷(一)第67、79頁  │            │
│    │          │              出51萬7711元，但其│                      │            │
│    │          │              中17萬8091元有傳票│                      │            │
│    │          │              及原始憑證致扣除，│                      │            │
│    │          │              故僅33萬9620元無原│                      │            │
│    │          │              始憑證。          │                      │            │
│    │          │15萬7131元：97年4月30日帳載支 │本院卷(一)第67、80頁  │            │
│    │          │              出32萬6363元，但其│                      │            │
│    │          │              中16萬9232元有傳票│                      │            │
│    │          │              及原始憑證致扣除，│                      │            │
│    │          │              故僅15萬7131元無原│                      │            │
│    │          │              始憑證。          │                      │            │
│    │          │1萬6000元：96年8月31日輝皇印刷│本院卷(一)第81頁      │            │
│    │          │             97年7月曾小恬（當時│                      │            │
│    │          │             尚任職金嶺）曾傳真 │                      │            │
│    │          │             乙紙明細予蘇慧娥， │                      │            │
│    │          │             依該明細顯示該紙160│                      │            │
│    │          │             00元付款支票係由被 │                      │            │
│    │          │             告林湧盛領票，但缺 │                      │            │
│    │          │             輝皇印刷之發票或簽 │                      │            │
│    │          │             收單等原始憑證。   │                      │            │
│    │          │25萬元：96年12月31日三有印刷  │本院卷(一)第81-84頁   │            │
│    │          │          97年7月曾小恬（當時尚 │                      │            │
│    │          │          任職金嶺）曾傳真乙紙明│                      │            │
│    │          │          細予蘇慧娥，依該明細顯│                      │            │
│    │          │          示該10萬元及15萬元合計│                      │            │
│    │          │          25萬元之兩紙付款支票係│                      │            │
│    │          │          由被告林湧盛領票，但就│                      │            │
│    │          │          原始憑證部分，則曾小恬│                      │            │
│    │          │          僅於97年5月傳真三有印 │                      │            │
│    │          │          刷之報價單及請款單予蘇│                      │            │
│    │          │          慧娥，曾小恬並表示林湧│                      │            │
│    │          │          盛僅憑請款單即領取上開│                      │            │
│    │          │          票據而無任何其他三有印│                      │            │
│    │          │          刷之發票或簽收憑單等原│                      │            │
│    │          │          始憑證，且三有印刷之請│                      │            │
│    │          │          款單金額亦僅19萬6480元│                      │            │
│    │          │          而非25萬元。          │                      │            │
│    │          │                                │                      │            │
├──┼─────┼────────────────┼───────────┼──────┤
│ 二 │被告以背信│119萬4335元                     │                      │同前一欄所述│
│    │方式向公司│Ａ林湧盛違背公司法第15條規定向公│Ａ本院卷(一)第86頁      │之請求權基礎│
│    │借款而迄未│  司借款179萬4335元，明細如下： │                      │、或依公司法│
│    │清償之款項│96年9月4日借115萬元。         │本院卷(一)第85頁      │第15條規定，│
│    │          │97年2月8日借20萬元。          │本院卷(一)第85頁      │被告均應就左│
│    │          │97年2月9日借27萬元。          │本院卷(一)第85頁      │開金額對原告│
│    │          │97年2月10日借16萬元。         │本院卷(一)第85頁      │負賠償責任。│
│    │          │97年3月31日借1萬4335元。      │本院卷(一)第85頁      │            │
│    │          │                                │                      │            │
│    │          │Ｂ林湧盛迄今僅清償60萬元（即96年│Ｂ本院卷(一)第85頁      │            │
│    │          │  11月12日清償10萬元及97年2月17 │  本院卷Ｂ第130頁     │            │
│    │          │  日清償50萬元）予公司（依林湧盛│                      │            │
│    │          │  製作之帳冊「貸方金額」欄所示雖│                      │            │
│    │          │  稱林湧盛業已清償合計123萬4620 │                      │            │
│    │          │  元予公司，然除上開兩筆清償合計│                      │            │
│    │          │  60萬元外，則其餘之清償均無任何│                      │            │
│    │          │  憑證足資證明）。              │                      │            │
│    │          │                                │                      │            │
│    │          │Ｃ故林湧盛違法借貸之金額尚有119 │                      │            │
│    │          │  萬4335元（即Ａ減Ｂ）並未清償予│                      │            │
│    │          │  公司而造成公司之損害。        │                      │            │
├──┼─────┼────────────────┼───────────┼──────┤
│ 三 │被告將公司│61萬元                          │                      │依民法第544 │
│    │支出擬用以│Ａ公司向許作舟借款613萬元，明細 │                      │條關於委任契│
│    │清償許作舟│  如下：                        │                      │約之受任人應│
│    │之款項予以│96年9月4日借115萬元。         │本院卷(一)第86、88-91 │負損害賠償責│
│    │侵占之金額│  依本院卷(一)第86頁林湧盛製作之帳│  頁                  │任之規定、或│
│    │          │  冊並未記載此筆借款，但依本院卷│                      │民法第227條 │
│    │          │  (一)第88頁倒數第7行林湧盛親書之 │                      │準用民法第  │
│    │          │  說明，則林湧盛已承認此點，且依│                      │226條關於給 │
│    │          │  本院卷(一)第89頁合庫北臺南分行到│                      │付不能之債務│
│    │          │  期日96年9月4日、金額115萬元、 │                      │不履行損害賠│
│    │          │  票號EW0000000之許作舟支票亦可 │                      │償規定、或民│
│    │          │  證明此筆確係許作舟借予公司者，│                      │法第184條關 │
│    │          │  然林湧盛就該筆傳票號碼相同之款│                      │於侵權行為損│
│    │          │  項竟不實且矛盾地將之併載於明細│                      │害賠償之規定│
│    │          │  帳之「股東往來-林董（借方）」 │                      │，被告均應就│
│    │          │  項下，及明細帳之「其他營業收入│                      │左開金額對原│
│    │          │  （貸方）」項下（本院卷(一)第90頁│                      │告負賠償責任│
│    │          │  ），且林湧盛又辯稱其恐雲文平將│                      │。          │
│    │          │  該款領走挪用致將此筆115萬元支 │                      │            │
│    │          │  票存入其自己之玉山銀行臺南分行│                      │            │
│    │          │  0000-000-00000帳戶內云云，然林│                      │            │
│    │          │  湧盛如有此慮，則可以負責人之地│                      │            │
│    │          │  位另開公司新戶存入上開支票如本│                      │            │
│    │          │  院卷(一)第91頁所示，且林湧盛亦必│                      │            │
│    │          │  須舉證證明其存入自己私人帳戶之│                      │            │
│    │          │  115萬元業已全數使用於公司，否 │                      │            │
│    │          │  則仍無解於其侵占之成立。於此應│                      │            │
│    │          │  附帶說明者厥為：縱將此筆115萬 │                      │            │
│    │          │  元剔除於本表者，仍無礙於林湧盛│                      │            │
│    │          │  侵占此部分61萬元之責任，因該侵│                      │            │
│    │          │  占61萬元金額之計算，根本與該筆│                      │            │
│    │          │  115萬元借款無涉。             │                      │            │
│    │          │96年10月25日借100萬元。       │本院卷(一)第86、92、93│            │
│    │          │  依本院卷(一)第86頁林湧盛製作之帳│  頁                  │            │
│    │          │  冊並未記載此筆借款，但依本院卷│                      │            │
│    │          │  (一)第92、93頁公司開立之借據及許│                      │            │
│    │          │  作舟所開立用以給付借款予公司之│                      │            │
│    │          │  支票均可證明。                │                      │            │
│    │          │97年1月22（或23）日借160萬元。│本院卷(一)第86、94-96 │            │
│    │          │  依本院卷(一)第86頁林湧盛製作之帳│  頁                  │            │
│    │          │  冊記載，暨本院卷(一)第94-96頁公 │                      │            │
│    │          │  司開立之借據及本票、許作舟所開│                      │            │
│    │          │  立給付借款予公司之支票可證明。│                      │            │
│    │          │97年2月29日借39萬元。         │本院卷(一)第86、97-98 │            │
│    │          │  依本院卷(一)第86頁林湧盛製作之帳│  頁                  │            │
│    │          │  冊記載，暨本院卷(一)第97-98頁公 │                      │            │
│    │          │  司開立之還款及給付利息之支票、│                      │            │
│    │          │  許作舟匯款予公司之回條聯可證明│                      │            │
│    │          │  。                            │                      │            │
│    │          │97年3月31日借100萬元。        │本院卷(一)第86、99-101│            │
│    │          │  依本院卷(一)第86頁林湧盛製作之帳│  頁                  │            │
│    │          │  冊記載，暨本院卷(一)第99-101頁公│                      │            │
│    │          │  司開立之借據及本票、許作舟匯款│                      │            │
│    │          │  予公司之回條聯可證明。        │                      │            │
│    │          │97年7月25日借99萬元。         │本院卷(一)第86、102頁 │            │
│    │          │  依本院卷(二)第86頁林湧盛製作之帳│                      │            │
│    │          │  冊並未記載此筆借款，但依本院卷│                      │            │
│    │          │  (一)第102頁許作舟所開立給付借款 │                      │            │
│    │          │  予公司之支票均可證明。        │                      │            │
│    │          │※可見林湧盛製作之帳冊確有諸多違│                      │            │
│    │          │  誤闕漏，甚至係不實。          │                      │            │
│    │          │                                │                      │            │
│    │          │Ｂ但林湧盛卻將公司擬用以清償予許│                      │            │
│    │          │  作舟之61萬元予以侵占：        │                      │            │
│    │          │林湧盛於本院卷(一)第86頁其製作之│本院卷(一)第86頁      │            │
│    │          │  帳冊記載公司業已清償150萬元予 │  本院卷Ｂ第133頁     │            │
│    │          │  許作舟（即於97年2月17日清償50 │                      │            │
│    │          │  萬元、於97年3月31日清償100萬元│                      │            │
│    │          │  予許作舟，但清償100萬元之部分 │                      │            │
│    │          │  則毫無憑證可稽）。            │                      │            │
│    │          │然實際上公司僅清償89萬元予許作│                      │            │
│    │          │  舟（即於97年2月13日清償50萬元 │                      │            │
│    │          │  、於97年5月31日清償39萬元）。 │                      │            │
│    │          │故顯然林湧盛取得公司擬清償予許│                      │            │
│    │          │  作舟之資金150萬元後，實際上僅 │                      │            │
│    │          │  以其中之89萬元清償予許作舟，至│                      │            │
│    │          │  於其餘之61萬元則為林湧盛所侵占│                      │            │
│    │          │  。                            │                      │            │
├──┴─────┼────────────────┴───────────┴──────┤
│  合計金額      │576萬4139元                                                           │
└────────┴───────────────────────────────────┘